【裁判字號】    92,上訴,494
【裁判日期】    920514
【裁判案由】    偽造文書
【裁判全文】
臺灣高等法院高雄分院刑事判決                    九十二年度上訴字第四九四號
    上  訴  人  丙○○
    即自 訴 人
    自訴代理人  甲○○律師
    被      告  丁○○
                乙○○
右上訴人因被告等偽造文書案件，不服臺灣高雄地方法院九十一年度自字第一○六號
，中華民國九十二年一月三十日第一審判決，提起上訴，本院判決如左：
    主  文
上訴駁回。
    理  由
一、本件自訴意旨略以：自訴人丙○○與被告丁○○、乙○○間係姐弟關係，渠等父
    親即被繼承人許文施，於民國八十八年一月二十二日死亡後，留有遺產。被告等
    明知自訴人並未出席八十八年七月一日之遺產分割協調會議，竟基於共同犯意之
    聯絡，向自訴人表示，若因其延誤繼承登記所產生之罰鍰及其他一切責任應由其
    負責，致使自訴人為避免延誤辦理先父許文施遺產繼承登記，乃於八十八年十月
    十日，前往高雄市左營區其表兄李建廷住處，將自訴人印章及印鑑證明交予被告
    乙○○，俾便辦理先父許文施之遺產繼承登記。詎被告等取得自訴人印章及印鑑
    證明後，竟未經自訴人之同意，於八十八年七月一日所立之遺產分割協議書上，
    偽造自訴人「丙○○」之簽名，並將前開自訴人為辦理遺產繼承登記而交予被告
    乙○○之印章盜蓋於上，再推由被告丁○○持向高雄縣岡山地政事務所辦理繼承
    登記，足以生損害於自訴人。因認被告等共同涉犯刑法第二百十條之偽造私文書
    、刑法第二百十七條第一項之偽造署押罪嫌及同條第二項之盜用印章罪嫌等語。
二、按犯罪事實應依證據認定之，無證據不得推定其犯罪事實；又不能證明被告犯罪
    者，應諭知無罪之判決，刑事訴訟法第一百五十四條、第三百零一條第一項分別
    定有明文。次按認定不利於被告之事實，須依積極證據，苟積極證據不足為不利
    於被告事實之認定，即應為有利於被告之認定，更不必有何有利之證據。再事實
    之認定，應憑證據，如未能發現相當證據，或證據不足以證明，自不能以推測或
    擬制之方法，以為裁判之基礎。且自訴人之指訴，如同告訴人之告訴，係以使被
    告受刑事訴追為目的，是其指訴是否與事實相符，仍應調查其他證據以資審認（
    最高法院三十年上字第八一六號、四十年台上字第八六號、五十二年台上字第一
    三○○號判例參照）。
三、自訴人認被告等涉犯前揭犯行，無非係以其提出之遺產分割協議書一份、土地登
    記申請書一份、存證信函二紙、律師函一紙及認股記要一紙為其認定依據。惟訊
    據被告等固不否認確有依上開遺產分割協議書內容辦理遺產分割，並已辦畢遺產
    繼承登記之事實，惟均堅決否認有何右揭自訴人所指偽造私文書、偽造署名或盜
    用印章之犯行，被告二人均辯稱：系爭遺產分割協議書係由渠等五舅即代書李巨
    擘，於八十八年七月一日，依照伊先父遺囑所製作，但因自訴人就遺產分配之比
    例不滿，遂於八十八年十月十日，被告等與自訴人到伊表哥李建廷住處，協調遺
    產分割事宜，遺產分配比例上，伊大姊許芳容及自訴人原本分得比例均為百分之
    二十五，但是因為自訴人有投資百分之十，故其分配遺產之比例應為百分之三十
    五，後來被告等覺得自訴人既然認為不公，伊三兄弟就增加百分之五持分給自訴
    人，自訴人比例增加為百分之四十，雙方因此達成協議後，自訴人即將印章交予
    李巨擘蓋用，渠等並未拿到自訴人交付之印章或印鑑證明，自訴人所指不實等語
    。經查：
（一）前述遺產分割協議書係由李巨擘依照被繼承人許文施之遺囑所製作，自訴人與
      被告等於八十八年十月十日協議完成後，自訴人係將印章交予李巨擘，由李巨
      擘在遺產分割協議書蓋印完成，其上自訴人之簽名亦係由李巨擘所簽署等情，
      業據證人即被告與自訴人之五舅李巨擘，於原審及本院審理時均證稱：八十八
      年七月一日之遺產分割協議書，係由伊按照許文施之遺囑所擬定，自訴人之簽
      名係伊所簽署，被告與自訴人於八十八年十月十日協議完成後，自訴人才將印
      章交給伊，由伊在協議書上補蓋完成，伊蓋完之後，還有交給他們看等語（分
      見原審卷第六十八頁、第九十頁、第一二一頁及本院九十二年四月四日訊問筆
      錄），且依卷附之遺產分割協議書觀之，協議書內容字跡之整體運筆神韻及勾
      勒方式，與協議書末頁之「丁○○」、「乙○○」、「丙○○」、「許芳容」
      等人之簽名均相當類似，可認係出於同一人之筆跡，是證人李巨擘前揭證詞，
      應可採信。再參以八十八年十月十日當天，雙方確有如被告等前所辯稱就遺產
      分配達成協議一節，亦據證人即被告等表哥李建廷，於原審及本院審理時均證
      稱：於八十八年十月十日，自訴人與被告等人為遺產分割之事，至伊住處協商
      ，協商結果係被告等人願意多拿一些遺產給自訴人，大家都有同意，當日有協
      商完成等語（分見原審卷第六十八頁及本院卷九十二年四月四日訊問筆錄），
      證人即被告等舅舅李明輝於原審審理時亦證稱：自訴人與被告等於八十八年十
      月十日，至李建廷住處商量遺產處理事宜，因為自訴人對其父親所立遺囑之遺
      產分配比例不滿，所以有爭執，後來商量很久，被告等人同意再多撥百分之五
      給自訴人，自訴人當場也同意，之後他們兄弟姊妹和好，伊還有看到渠等抱頭
      痛哭，，伊確定當時他們已經協調完成，因為伊在場有看到等語（見原審卷第
      八十八頁），是前揭證人就被告等及自訴人確有達成遺產分割協議過程均相當
      一致，且證人三人分別為被告及自訴人之表兄或舅舅，均為親屬關係，衡情應
      無蓄意偏袒任何一方之理，況自訴人雖一再指稱遺產分配不公，該遺產分割協
      議書內容伊並未同意等語，然自訴人就其究竟應分得多少遺產或分配比例，均
      從未說明，而依該遺產分割協議書內容觀之，自訴人就坐落於高雄縣橋頭鄉○○段七三０地號所有權全部及同段六八一地號土地持分七一一五０分之一００
      ０之分配比例，確實如被告等所辯稱，從被告二人及另位繼承人乙○○分配比
      例中撥出，而將自訴人原分配比例百分之三十五增加至百分之四十，是果如自
      訴人所言，被告等未經其同意即偽造其簽名及蓋用印章，則衡情被告等應係減
      少自訴人應分配之比例才對，豈有減少自己之分配比例，而增加自訴人應分配
      比例之理；至自訴人以被告二人於原審供稱：「代書幫我們簽名蓋章之前，這
      些協議書沒給我們看˙˙˙」（原審九十一年六月十四日訊問筆錄），而被告
      丁○○於本院則供稱：「我們是先協調完成，代書唸給我們聽之後，協議書才
      蓋章的」（見本院九十二年四月十四日訊問筆錄），被告乙○○則於本院供稱
      ：「我舅舅先寫好，章蓋好後，才拿給我們看」（見本院同上筆錄），因而質
      疑被告二人所供遺產分割協議之過程，彼此所供有異，前後不一云云。惟查，
      綜觀被告二人上開在原審及本院之供述，係指該協議書係由代書協調，協調完
      成唸給被告等人聽，再由代書幫被告等人簽名蓋章，後再交給被告等人看而言
      ，並無矛盾之處。是自訴人前揭指訴，實難採信。
（二）證人即自訴人之夫張瑞呈於本院審理中證稱：「（問：李建廷新居在八十八年
      十月十日落成之前，乙○○有無打電話給你說在該日要攜帶印鑑及印鑑證明，
      要你轉告自訴人，你有無轉告自訴人？）有，我有轉告我太太。（問：後來該
      日聚餐回家後，你太太有無告訴你說他已經和被告等人達成遺產協議分割？）
      沒有‧‧‧我太太回來的時候，我問她辦的如何，她說交給乙○○辦理，我有
      問她知不知道辦理什麼，她說應該是辦理遺產稅的問題。」等語（見本院九十
      二年四月十四日訊問筆錄），雖與自訴人前所指稱伊交付印鑑及印鑑證明予被
      告乙○○，且目的係為辦理遺產稅等語大致相符（自訴人於自訴狀中係稱為辦
      理遺產繼承登記，後於原審及本院審理中則改稱係為辦理遺產稅），惟被告乙○○於本院審理中，已堅詞否認證人張瑞呈前所證稱有打電話之事，在雙方各
      執一詞復無其他佐證情形下，自不得遽認證人張瑞呈之證詞為可採，況證人張
      瑞呈並未親見八十八年十月十日當天雙方協調過程，而證人李巨擘、李建廷及
      李明輝，已就雙方達成遺產分割協議之過程證述相當詳細，是證人張瑞呈前揭
      證詞並不能作為有利自訴人之認定。另自訴人雖復質疑證人李巨擘在雙方就遺
      產分配已有爭議情形下，為何不讓自訴人親自在該協議書上簽名及蓋章並各執
      一份等語，惟本案爭訟雙方本為至親之姊弟關係，且係因父親過世所留遺產發
      生紛爭，而處理遺產登記之代書又是雙方之舅舅，在親戚共同居間協調下達成
      遺產分割協議，則自訴人將印章交予證人李巨擘以處理遺產分割協議書即文書
      製作上之細節，並由證人李巨擘代為簽署，並未違反常情，與一般訂立契約雙
      方並非熟識情形下，均較謹慎，而親自簽名用印之情形下自不相同，是自訴人
      所指此點，並不足以認定證人李巨擘前揭證詞有何瑕疵之處。
（三）綜上所述，該遺產分割協議書上之自訴人簽名及蓋章，均係由證人李巨擘所為
      ，且係因雙方達成遺產分割協議後，由自訴人同意交付予證人李巨擘用印，自
      難謂被告二人有何自訴人前所指偽造私文書、偽造署押及盜用印章犯行可言。
      依自訴人所舉之證據，均不足以證明被告二人有其所指犯行，本院亦查無其他
      積極證據，足資證明被告二人有自訴人所指前揭犯行，參諸前揭法條規定及判
      例要旨，不能證明犯罪，依法自應諭知被告等無罪之判決。原審因而以不能證
      明被告犯罪，而為無罪之判決，並無不當，自訴人上訴意旨仍執前詞，指摘原
      判決不當，為無理由，應予駁回。
四、另自訴人於本院審理中追加自訴（自訴人誤為追加上訴），認為被告等未經自訴
    人同意，偽造自訴人印章，在八十八年三月三十一日送件之許文施遺產稅申報書
    自訴人欄予以蓋用，並持以向台灣省國稅局辦理遺產稅申報，足以生損害於自訴
    人，因認被告等此部分亦涉犯有刑法第二百十六條、第二百十條行使偽造私文書
    罪嫌等語。惟按刑事訴訟法第二百六十五條第一項規定：「於第一審辯論終結前
    ，得就與本案相牽連之犯罪或本罪之誣告罪，追加起訴」。此項規定，依同法第
    三百四十三條為自訴程序所準用。自訴人於本院審理中始追加自訴，揆之上開規
    定，其起訴程序違背規定，應依同法第三百四十三條準用第三百零一條規定，另
    諭知自訴人追加自訴部分不受理之判決。
據上論斷，應依刑事訴訟法第三百六十八條，第三百四十三條、第三百零三條第一款
判決如主文。
中    華    民    國      九十二      年      五      月     十四   日
                              臺灣高等法院高雄分院刑事第一庭
                                  審判長法官  曾永宗
                                        法官  郭玫利
                                        法官  邱永貴
右正本證明與原本無異。
自訴人如不服本判決應於收受本判決後十日內向本院提出上訴書狀，其未述上訴理
由者，並得於提起上訴後十日內向本院補提理由書狀（均須按他造當事人之人數附繕
本)「切勿逕送上級法院」。
被告不得上訴
                                      書記官  梁雅華
中    華    民    國      九十二      年      五      月     十五   日


司法院資訊處製作；財團法人民間司法改革基金會備份。
